---
title: "Tugas Pertemuan 4"
author: "Desthio Rendiarto Akhmad M0401241080"
date: "2026-09-15"
output: 
  rmdformats::readthedown
---

# Library
```{r}
library(ggplot2)
library(tsibble)
library(tseries)
library(MASS)
library(forecast)
library(TSA)
library(TTR)
library(aTSA)
library(graphics)
library(readxl)
```

# Data
```{r}
data <- read_xlsx("C:\\Dokumen\\Kuliah IPB\\Semester 5\\Metode Peramalan Deret Waktu\\Praktikum\\File R\\mpdw\\Pertemuan 6\\Data Suhu Rata-Rata Harian Malaysia.xlsx")
data.ts <- ts(data$Rata_Suhu)
data.ts
```

# Eksplorasi Data

## Plot Data Penuh
```{r}
plot.ts(data.ts, 
        lty = 1, 
        xlab = "Waktu", 
        ylab = "Suhu", 
        main = "Plot Data Suhu Rata-Rata")
```

Pembagian data latih dan data uji ditetapkan dengan proporsi 80%:20%.

## Plot Data Latih
```{r}
data.train<-data[1:400,]
train.ts<-ts(data.train$Rata_Suhu)
plot.ts(train.ts, lty=1, xlab="waktu", ylab="Suhu", main="Plot Rata Suhu Train")
```

## Plot Data Uji
```{r}
data.test<-data[400:500,]
test.ts<-ts(data.test$Rata_Suhu)
plot.ts(test.ts, lty=1, xlab="waktu", ylab="Suhu", main="Plot Rata Suhu Test")
```

# Uji Stasioneritas
## Plot ACF
```{r}
acf(train.ts)
```

Plot ACF terlihat menurun secara perlahan (tails off). Hal ini mengindikasikan data tidak stasioner dalam rataan.

## Uji ADF
```{r}
tseries::adf.test(train.ts)
```
$H_0:$ Data tidak stasioner dalam rataan
$H_1:$ Data stasioner dalam rataan

Berdasarkan uji ADF, didapatkan p-value sebesar 0.1727 > 0.05 maka tak tolak H0. Maka data tidak stasioner dalam rataan.

## Plot Box Cox
```{r}
index <- seq(1:400)

# Box-Cox
bc <- boxcox(train.ts ~ index, lambda = seq(0.5, 2, by = 0.1))
```

```{r}
# Nilai lambda optimum (rounded)
lambda_opt <- bc$x[which.max(bc$y)]
lambda_opt
```

```{r}
# Selang kepercayaan 95% untuk lambda
ci_lambda <- bc$x[bc$y > max(bc$y) - 0.5 * qchisq(0.95, df = 1)]

# Batas bawah dan batas atas
ci_lower <- min(ci_lambda)
ci_upper <- max(ci_lambda)

c(Batas_Bawah = ci_lower, Batas_Atas = ci_upper)
```

Selang kepercayaan berada pada 1.69697 hingga 2 dan tidak memuat angka 1. Maka data tidak stasioner dalam ragam.

# Penanganan Ketidakstasioneran Data

## Penanganan Ketidakstasioneran dalam rataan
```{r}
# Dufferencing pertama
train.diff<-diff(train.ts,differences = 1) 

# Plot hasil differencing
plot.ts(train.diff, lty=1, xlab="waktu", ylab="Data Difference 1 Kurs", main="Plot Difference Kurs")
```

Berdasarkan plot deret waktu, terlihat bahwa data bergerak pada nilai tengah tertentu dan tidak memiliki pola tren. Hal ini menunjukkan bahwa data stasioner dalam rataan.

## Plot ACF
```{r}
acf(train.diff)
```

Plot ACF menunjukkan cut off pada lag ke-1 yang menandakan data sudah stasioner dalam rataan dan ketidakstasioneran sudah tertangani.

## Uji ADF
```{r}
tseries::adf.test(train.diff)
```

$H_0:$ Data tidak stasioner dalam rataan
$H_1:$ Data stasioner dalam rataan

Berdasarkan uji ADF, didapatkan p-value sebesar 0.01 < 0.05 maka tolak H0. Maka data stasioner dalam rataan. Hal ini menunjukkan bahwa ketidakstasioneran dalam rataan berhasil ditangani.

```{r}
# 1. Sesuaikan panjang index karena differencing menghilangkan 1 observasi awal
index_diff <- seq(1:length(train.diff))

# 2. Cek apakah ada nilai negatif/nol. Jika ada, tambahkan konstanta (c) 
# agar nilai minimum data menjadi > 0 (misalnya menjadi 1)
min_val <- min(train.diff)

if (min_val <= 0) {
  c <- abs(min_val) + 1
  train.diff_shifted <- train.diff + c
} else {
  train.diff_shifted <- train.diff
}

# 3. Plot Box-Cox pada data yang sudah di-shift
bc_diff <- boxcox(train.diff_shifted ~ index_diff, lambda = seq(0.5, 2, by = 0.1))
```

```{r}
# 4. Nilai lambda optimum (rounded)
lambda_opt_diff <- bc_diff$x[which.max(bc_diff$y)]
print(paste("Lambda optimum setelah diff:", lambda_opt_diff))
```

```{r}
# 5. Selang kepercayaan 95% untuk lambda
ci_lambda_diff <- bc_diff$x[bc_diff$y > max(bc_diff$y) - 0.5 * qchisq(0.95, df = 1)]

# Batas bawah dan batas atas
ci_lower_diff <- min(ci_lambda_diff)
ci_upper_diff <- max(ci_lambda_diff)

c(Batas_Bawah = ci_lower_diff, Batas_Atas = ci_upper_diff)
```

Selang kepercayaan 95% berada pada 0.5606061 hingga 1.1363636. Selang tersebut memuat angka 1 sehingga bisa dikatakan bahwa data stasioner dalam ragam.

# Identifikasi Model

## Plot ACF
```{r}
acf(train.diff)
```

Plot ACF cenderung cuts off pada lag ke 1, sehingga jika plot PACF dianggap tails of, maka model tentatifnya adalah ARIMA(0,1,1).

## Plot PACF
```{r}
pacf(train.diff)
```

Plot PACF cenderung cut off pada lag ke-5, sehingga jika plot ACF tail off maka model tentatifnya adalah ARIMA(5,1,0).

Jika Plot ACF dan PACF keduanya tail off maka model tentatifnya adalah ARIMA (1,1,1).

## Plot EACF
```{r}
eacf(train.diff)
```

Identifikasi model menggunakan plot EACF dilakukan dengan melihat ujung segitiga pada pola segitiga nol. Dalam hal ini model tentatif yang terbentuk adalah ARIMA(2,1,1), ARIMA(1,1,2), ARIMA(2,1,2), dan ARIMA (3,1,2).

# Pendugaan Parameter Model Tentatif

## ARIMA (0,1,1)
```{r}
model1.da=Arima(train.diff, order=c(0,0,1),method="ML")
summary(model1.da)
```

```{r}
lmtest::coeftest(model1.da)
```

## ARIMA (5,1,0)
```{r}
model2.da=Arima(train.diff, order=c(5,0,0),method="ML")
summary(model2.da)
```

```{r}
lmtest::coeftest(model2.da)
```

## ARIMA(2,1,1)
```{r}
model3.da=Arima(train.diff, order=c(2,0,1),method="ML")
summary(model3.da) 
```

```{r}
lmtest::coeftest(model3.da)
```


## ARIMA(1,1,2)
```{r}
model4.da=Arima(train.diff, order=c(1,0,2),method="ML")
summary(model4.da) 
```

```{r}
lmtest::coeftest(model4.da) 
```


## ARIMA(2,1,2)
```{r}
model5.da=Arima(train.diff, order=c(2,0,2),method="ML")
summary(model5.da)
```

```{r}
lmtest::coeftest(model5.da) 
```

## ARIMA(3,1,2)
```{r}
model6.da=Arima(train.diff, order=c(3,0,2),method="ML")
summary(model6.da)
```

```{r}
lmtest::coeftest(model6.da) 
```

## ARIMA (1,1,1)
```{r}
model7.da=Arima(train.diff, order=c(1,0,1),method="ML")
summary(model5.da)
```

```{r}
lmtest::coeftest(model7.da) 
```


# Ringkasan AIC
```{r}
model_tentatif <- data.frame(
  Model = c("ARIMA(0,1,1)","ARIMA(5,1,0)","ARIMA(2,1,1)", "ARIMA(1,1,2)",
            "ARIMA(2,1,2)", "ARIMA(3,1,2)", "ARIMA(1,1,1)"),
  AIC   = c(AIC(model1.da),AIC(model2.da), AIC(model3.da), AIC(model4.da), AIC(model5.da), AIC(model6.da), AIC(model7.da)),
  BIC   = c(BIC(model1.da),BIC(model2.da), BIC(model3.da), BIC(model4.da), BIC(model5.da), BIC(model6.da), BIC(model7.da))
)

model_tentatif
```

Berdasarkan pendugaan parameter di atas, nilai AIC terkecil dimiliki oleh model ARIMA(2,1,1) namun tidak semua parameternya signifikan (hanya 2 dari 4 parameter signifikan). Sehingga dipilih model ARIMA(1,1,1) karena nilai AIC terkecil ke-3 3 dari 4 parameter signifikan dan model lebih sederhana.

# Analisis Sisaan

## Eksplorasi Sisaan
```{r}
sisaan.da <- model7.da$residuals

par(mfrow = c(2,2),    
    mar = c(4,4,2,1),  
    oma = c(0,0,2,0))  

# Q-Q Plot
qqnorm(sisaan.da, main = "Normal Q-Q Plot")
qqline(sisaan.da, col = "blue", lwd = 2)

# Plot Sisaan vs Waktu
plot(sisaan.da, type = "p",
     main = "Plot Sisaan vs Waktu",
     xlab = "Waktu", ylab = "Sisaan")

# ACF
acf(sisaan.da, main = "ACF Sisaan")

# PACF
pacf(sisaan.da, main = "PACF Sisaan")
```

Berdasarkan plot kuantil-kuantil normal, secara eksploratif terlihat bahwa sisaan cenderung tidak menyebar normal karena titik-titik cenderung tidaj mengikuti garis lurus (titik berada di bawah garis). Selain itu, lebar pita sebaran sisaan tampak tidak seragam, yang mengindikasikan adanya heterogenitas ragam. Sementara itu, plot ACF dan PACF sisaan dari model ARIMA(1,1,1) menunjukkan tidak adanya spike signifikan pada 20 lag pertama, sehingga secara visual sisaan dapat dianggap saling bebas. Kondisi ini akan diuji lebih lanjut dengan uji formal.

## Uji Formal
```{r}
#1) Sisaan Menyebar Normal 
ks.test(sisaan.da,"pnorm")  #gagal tolak H0 > sisaan menyebar normal
```
$H_0$: Sisaan Menyebar Normal
$H_1$: Sisaan Tidak Menyebar Normal

Berdasarkan uji Kolmogorov-Smirnov didapatkan p-value sebesar 0.001378 < 0.05 maka tolak H0. Hal ini menandakan bahwa sisaan tidak menyebar normal.

```{r}
#2) Sisaan saling bebas/tidak ada autokorelasi 
Box.test(sisaan.da, type = "Ljung")  #gagal tolak H0 > sisaan saling bebas
```

$H_0$: Sisaan saling bebas
$H_1$: Sisaan tidak saling bebas

Berdasarkan Box-Ljung test didapatkan p-value sebesar 0.5968 > 0.05 maka tak tolak Ho. Hal ini menandakan bahwa sisaan saling bebas.

```{r}
#3) Sisaan homogen 
Box.test((sisaan.da)^2, type = "Ljung")  #gagal tolak H0 > sisaan homogen
```

$H_0$: Ragam Sisaan Homogen
$H_1$: Ragam Sisaan tidak Homogen

Berdasarkan Box-Ljung test didapatkan p-value sebesar 0.0077 maka tolak H0. Hal ini menandakan bahwa sisaan tidak homogen

```{r}
#4) Nilai tengah sisaan sama dengan nol 
t.test(sisaan.da, mu = 0, conf.level = 0.95)  #gagal tolak h0 > nilai tengah sisaan sama dengan 0
```

$H_0$: Nilai tengah sisaan sama dengan nol
$H_1$: Nilai tengah sisaan tidak sama dengan nol

Berdasarkan uji-t didapatkan p-value sebesar 0.9671 > 0.05 maka tak tolak H0. Hal ini menandakan bahwa nilai tengah sisaan sama dengan nol.

# Overfitting

Kandidat model overfitting adalah ARIMA(2,1,1) dan ARIMA(1,1,2).
Karena kandidat model overfitting sudah termasuk dalam model tentatif dan hasilnya tidak lebih baik dibandingkan ARIMA(1,1,1), maka model terbaik yang dipilih adalah ARIMA (1,1,1).

# Model Terbaik: ARIMA(1,1,1)
```{r}
modelt.da=Arima(train.diff, order=c(1,0,1),method="ML")
summary(modelt.da)
```

```{r}
lmtest::coeftest(modelt.da)
```

# Peramalan
Peramalan dilakukan menggunakan fungsi forecast() . Contoh peramalan berikut ini dilakukan untuk 100 hari ke depan.

```{r}
# ---FORECAST---
ramalan.da <- forecast::forecast(modelt.da, h = length(test.ts))
```

```{r}
data.ramalan.da <- ramalan.da$mean
plot(ramalan.da)
```

```{r}
# Inverse differencing
pt_akhir_train <- tail(train.ts, 1) 

forecast <- diffinv(data.ramalan.da, differences = 1, xi = pt_akhir_train)
hasil <- forecast[-1]
hasil <- forecast[1:length(test.ts)]

# Bandingkan aktual vs forecast
perbandingan.da <- cbind(
  Aktual   = test.ts,
  Forecast = hasil
)

print(head(perbandingan.da, 10))   
```

```{r}
# Hitung akurasi
akurasi_test <- accuracy(hasil, test.ts)
akurasi_test
```

```{r}
# Plot data
ts.plot(data.ts, col = "black", lty = 1,
        xlab = "Waktu", ylab = "Kurs")

# Garis forecast
lines(431:(430+length(hasil)), hasil, col = "blue", lty = 2, lwd = 2)
legend("topleft", 
       legend = c("Data Aktual", "Forecast"),
       col = c("black", "blue"),
       lty = c(1,2,3), lwd = c(1,2,1), bty = "n")
```

