---
title: "Tugas Pertemuan 3"
author: "Desthio Rendiarto Akhmad M0401241080"
date: "2026-09-05"
output: 
  rmdformats::readthedown
---

# Library
```{r}
library(dLagM)
library(dynlm)
library(MLmetrics)
library(lmtest)
library(car)
```

# Data
```{r}
data <- read.csv("C:\\Dokumen\\Kuliah IPB\\Semester 5\\Metode Peramalan Deret Waktu\\Praktikum\\File R\\mpdw\\Pertemuan 3\\NewDelhi_Air_quality.csv")

train <- data[1:57,]
test <- data[58:72,]

train.ts <- ts(train)
test.ts <- ts(test)
data.ts <- ts(data)
```
Variabel yang digunakan yaitu AQI sebagai Y dan CO sebagai X

# Model Koyck

## Pemodelan
```{r}
# Membangun Model Koyck
model.koyck <- koyckDlm(x = train$CO, y = train$AQI)
summary(model.koyck)
```

```{r}
# Dengan Library dynlm
koyck_lm <- dynlm(AQI ~ CO + L(AQI, 1), data = data.ts)
summary(koyck_lm)
```

## Peramalan
```{r}
# Meramalkan 15 periode ke depan
fore.koyck <- forecast(model = model.koyck, x = test$CO, h = 15)
fore.koyck
```

## Akurasi
```{r}
# (MAPE dan Deviance) pada data testing
mape.koyck <- MAPE(fore.koyck$forecasts, test$AQI)
cat("MAPE Model Koyck:", mape.koyck, "\n")

dev.koyck <- deviance(koyck_lm)
cat("deviance Model Koyck:", dev.koyck, "\n")
```

# Regression with Distributed Lag (DLM)

## Penentuan Lag Optimum
```{r}
finiteDLMauto(formula = AQI ~ CO,
              data = data.frame(train), q.min = 1, q.max = 10,
              model.type = "dlm", error.type = "AIC", trace = TRUE)
```

Lag optimum berada pada q = 10

## Pemodelan dengan lag Optimum
```{r}
# Model dengan q = 10
model.dlm.opt <- dlm(x = train$CO, y = train$AQI, q = 10)
summary(model.dlm.opt)
```

```{r}
# Dengan Library dynlm
dlm_lm <- dynlm(AQI ~ L(CO, 0:10), data = train.ts)
summary(dlm_lm)
```


```{r}
# Peramalan model DLM Optimum
fore.dlm.opt <- forecast(model = model.dlm.opt, x = test$CO, h = 15)
fore.dlm.opt
```

## Akurasi
```{r}
# MAPE dan Deviance
mape.dlm.opt <- MAPE(fore.dlm.opt$forecasts, test$AQI)
cat("MAPE Model DLM Optimum:", mape.dlm.opt, "\n")

dev.dlm <- deviance(dlm_lm)
cat("Deviance Model DLM Optimum:", dev.dlm, "\n")
```

# Autoregressive Distributed Lag (ARDL)

## Penentuan Lag Optimum
```{r}
model.ardl.opt <- ardlBoundOrders(data = data.frame(data), ic = "AIC", formula = AQI ~ CO)

# Menarik kombinasi lag dengan AIC terkecil
min_p <- c()
for(i in 1:6){
  min_p[i] <- min(model.ardl.opt$Stat.table[[i]])
}
q_opt <- which(min_p == min(min_p, na.rm = TRUE))
p_opt <- which(model.ardl.opt$Stat.table[[q_opt]] == min(model.ardl.opt$Stat.table[[q_opt]], na.rm = TRUE))

data.frame("Lag_Y_opt(q)" = q_opt, "Lag_X_opt(p)" = p_opt, "AIC" = model.ardl.opt$min.Stat)
```

Lag Optimum berada pada p = 15 dan q = 6

## Pemodelan dengan Lag Optimum
```{r}
# Model ARDL dengan lag X = 15 dan lag Y = 6
model.ardl <- ardlDlm(formula = AQI ~ CO, data = train, p = 15, q = 6)
summary(model.ardl)
```

```{r}
# Dengan Library dynlm
ardl_lm <- dynlm(AQI ~ L(AQI, 1:15) + L(CO, 0:6), data = train.ts)
summary(ardl_lm)
```

```{r}
# Peramalan ARDL (p=15, q=6)
fore.ardl <- forecast(model = model.ardl, x = test$CO, h = 15)
fore.ardl
```

## Akurasi
```{r}
# MAPE dan Deviance
mape.ardl <- MAPE(fore.ardl$forecasts, test$AQI)
cat("MAPE Model ARDL (15,6):", mape.ardl, "\n")

dev.ardl <- deviance(ardl_lm)
cat("deviance Model ARDL (15,6):", dev.ardl,"\n")
```

# Uji Asumsi Model
## Uji Autokorelasi (Durbin-Watson)
H0: Tidak ada autokorelasi
```{r}
# Model Koyck
dwtest(koyck_lm)
# Model DLM
dwtest(dlm_lm)
# Model ARDL
dwtest(ardl_lm)
```

## Uji Heteroskedastisitas (Breusch-Pagan)
H0: Ragam sisaan homogen
```{r}
# Model Koyck
bptest(koyck_lm)
# Model DLM
bptest(dlm_lm)
# Model ARDL
bptest(ardl_lm)
```

## Uji Normalitas (Shapiro-Wilk)
H0: Sisaan berdistribusi normal
```{r}
# Model Koyck
shapiro.test(residuals(koyck_lm))
# Model DLM
shapiro.test(residuals(dlm_lm))
# Model ARDL
shapiro.test(residuals(ardl_lm))
```

Hasil uji menunjukkan bahwa model ARDL menghasilkan p-value > 0.05 pada uji autokorelasi, heteroskedastisitas, dan normalitas maka tak cukup bukti uuntuk menolak H0 pada ketiga uji tersebut. sedangkan model Koyck dan DLM menghasilkan p-value > 0.05 pada uji heteroskedastisitas dan normalitas dan p-value < 0.05 pada uji autokorelasi maka artinya tak cukup bukti untuk menolak H0 pada uji heteroskedastisitas dan normalitas sedangkan tolak H0 pada uji autokorelasi. Hal ini berarti model ARDL meemnuhi ketiga asumsi tersebuts sedangkan model Koyck dan DLM hanya memenuhi asumsi heteroskedastisitas dn normalitas.

# Perbandingan Performa Model
## Akurasi
```{r}
# Ringkasan Akurasi MAPE
akurasi <- matrix(c(mape.koyck, mape.dlm.opt, mape.ardl))
row.names(akurasi) <- c("Koyck", "DLM Optimum", "ARDL (15,6)")
colnames(akurasi) <- c("MAPE")
print(akurasi)

# Ringkasan Akurasi Deviance
akurasidev <- matrix(c(dev.koyck, dev.dlm, dev.ardl))
row.names(akurasidev) <- c("Koyck", "DLM Optimum", "ARDL (15,6)")
colnames(akurasidev) <- c("Deviance")
print(akurasidev)
```

Nilai MAPE dan deviance terbaik adalah nilai yang terkecil. Hasilnya terlihat bahwa model ARDL memiliki nilai MAPE dan deviance yang lebih kecil dibandingkan dengan model Koyck dan DLM. Hal ini berarti model ARDL memberikan kinerja peramalan terbaik diantara ketiga metode tersebut.

## Visualisasi
```{r}
par(mfrow=c(1,1))
plot(test$X, test$AQI, type="b", col="black", ylim=c(15,35), lwd=2, 
     ylab="Nilai Y", xlab="Nilai X", main="Perbandingan Model Peramalan")

lines(test$X, fore.koyck$forecasts, col="red", type="b", pch=16)
lines(test$X, fore.dlm.opt$forecasts, col="blue", type="b", pch=17)
lines(test$X, fore.ardl$forecasts, col="green", type="b", pch=18)

legend("topleft", legend=c("Aktual", "Koyck", "DLM Optimum", "ARDL (15,6)"),
       col=c("black","red","blue","green"), lty=1, pch=c(1,16,17,18), cex=0.8, inset=0.02)
```


